臺灣雲林地方法院民事判決
109年度重訴字第83號
原      告  廖學賢  
被      告  林榮田  



            林富裕  

上  二  人
共      同
訴訟代理人  林重仁律師
被      告  林茂成  

            郭碧慧  

            林信延  
            林佳鳴  
兼  上三人
共      同
訴訟代理人  林仲君  

被      告  林陳淑女

            林松錦  
            林松義  
            林松谷  
            林玉華  
            林秋雄  

            張秋宜  
            張淑媚  
            余鳳嬌  
            游子昂  
            游子軒  
            游俊宏  
            游正行  

            游正欽  

            沈林冬璧
            黃林春滿

上列當事人間請求拆屋還地等事件，本院於民國110年2月18日言
詞辯論終結，判決如下：
    主  文
被告林榮田應將坐落雲林縣○○市○○○段○○○○段○○地號土地上如雲
林縣斗六地政事務所民國一０九年七月二十八日土地複丈成果圖
即附圖所示編號A、面積五八平方公尺及編號B、面積一五八平方
公尺之鐵架涼棚拆除，並將該土地返還原告。
被告林富裕應將坐落雲林縣○○市○○○段○○○○段○○地號土地上如雲
林縣斗六地政事務所民國一０九年七月二十八日土地複丈成果圖
即附圖所示編號E、面積六五平方公尺之鐵架涼棚及編號G、面積
一五三平方公尺之磚造、鐵架造舊式平房拆除，並將該土地返還
原告。
被告林茂成、郭碧慧、林信延、林佳鳴、林仲君、林陳淑女、林
松義、林松錦、林松谷、林玉華、林秋雄、張秋宜、張淑媚、余
鳳嬌、游子昂、游子軒、游俊宏、游正行、游正欽、沈林冬璧、
黃林春滿應將坐落雲林縣○○市○○○段○○○○段○○地號土地上如雲林
縣斗六地政事務所民國一０九年七月二十八日土地複丈成果圖即
附圖所示編號D、面積九二平方公尺之磚造舊式平房拆除，並將
該土地返還原告。
訴訟費用由被告林榮田負擔百分之四一、被告林富裕負擔百分之
四一及被告林茂成、郭碧慧、林信延、林佳鳴、林仲君、林陳淑
女、林松義、林松錦、林松谷、林玉華、林秋雄、張秋宜、張淑
媚、余鳳嬌、游子昂、游子軒、游俊宏、游正行、游正欽、沈林
冬璧、黃林春滿連帶負擔百分之十八。
本判決第一項，於原告以新臺幣壹佰玖拾萬捌仟元為被告林榮田
供擔保後得假執行。但被告林榮田如以新臺幣伍佰柒拾貳萬肆仟
元為原告供擔保後，得免為假執行。
本判決第二項，於原告以新臺幣壹佰玖拾貳萬陸仟元為被告林富
裕供擔保後得假執行。但被告林富裕如以新臺幣伍佰柒拾柒萬柒
仟元為原告供擔保後，得免為假執行。
本判決第三項，於原告以新臺幣捌拾壹萬參仟元為被告林茂成、
郭碧慧、林信延、林佳鳴、林仲君、林陳淑女、林松義、林松錦
、林松谷、林玉華、林秋雄、張秋宜、張淑媚、余鳳嬌、游子昂
、游子軒、游俊宏、游正行、游正欽、沈林冬璧、黃林春滿供擔
保後得假執行。但被告林茂成、郭碧慧、林信延、林佳鳴、林仲
君、林陳淑女、林松義、林松錦、林松谷、林玉華、林秋雄、張
秋宜、張淑媚、余鳳嬌、游子昂、游子軒、游俊宏、游正行、游
正欽、沈林冬璧、黃林春滿如以新臺幣貳佰肆拾參萬捌仟元為原
告供擔保後，得免為假執行。
    事 實 及 理 由
壹、程序部分：
一、按訴狀送達後，原告不得將原訴變更或追加他訴，但請求之
    基礎事實同一、不甚礙被告之防禦及訴訟之終結者，不在此
    限；又不變更訴訟標的，而補充或更正事實上或法律上之陳
    述者，非為訴之變更或追加，民事訴訟法第255條第1項第2
    、7款、第256條分別定有明文。查本件原告起訴時原聲明第
    1項為被告林榮田、林富裕應將坐落雲林縣○○市○○○段○○○○段
    00地號土地（下稱系爭土地）上之地上物，如起訴狀圖示紅
    色被告林榮田部分、藍色被告林富裕部分之地上物拆除，將
    土地返還予原告。然如雲林縣斗六地政事務所民國109 年7
    月28日土地複丈成果圖（下稱附圖）所示編號D部分，納稅
    義務人為林梓舟，而林梓舟已於62年9月8日死亡，故追加林
    梓舟之繼承人即林茂成、郭碧慧、林信延、林佳鳴、林仲君
    、林陳淑女、林松義、林松錦、林松谷、林玉華、林秋雄、
    張秋宜、張淑媚、余鳳嬌、游子昂、游子軒、游俊宏、游正
    行、游正欽、沈林冬璧、黃林春滿為被告（下合稱被告林茂
    成等21人），並變更訴之聲明如主文第1、2、3項所示。核
    原告所為上開訴之追加及變更，係基於系爭土地遭占用之同
    一基礎事實，復不甚礙被告之防禦及訴訟之終結；而原告依
    測量之結果更正訴之聲明，則係不變更訴訟標的，補充更正
    事實上之陳述，非屬訴之變更，揆諸前揭規定，均應予准許
    。
二、本件被告郭碧慧、林信延、林佳鳴、林仲君、林陳淑女、林
    松義、林松谷、林玉華、林秋雄、張秋宜、張淑媚、余鳳嬌
    、游子昂、游子軒、游俊宏、游正行、游正欽、沈林冬璧、
    黃林春滿均未於言詞辯論期日到場，核無民事訴訟法第386
    條各款所列情形，爰依原告聲請，由其一造辯論而為判決。
貳、實體部分：
一、原告起訴主張：
㈠、系爭土地為原告所有，其上有如附圖所示編號A、面積58平方
    公尺及編號B、面積158平方公尺之鐵架涼棚，係被告林榮田
    之父親所興建，而由被告林榮田繼承取得之建物；附圖所示
    編號E、面積65平方公尺之鐵架涼棚及編號G、面積153平方
    公尺舊式平房，係被告林富裕之父親所興建，而由被告林富
    裕繼承取得；附圖所示編號D、面積92方公尺之舊式平房，
    該納稅義務人為林梓舟，因林梓舟已於62年9月8日死亡，被
    告林茂成、郭碧慧、林信延、林佳鳴、林仲君、林陳淑女、
    林松義、林松錦、林松谷、林玉華、林秋雄、張秋宜、張淑
    媚、余鳳嬌、游子昂、游子軒、游俊宏、游正行、游正欽、
    沈林冬璧、黃林春滿（下合稱被告林茂成等21人）為其法定
    繼承人，均未拋棄繼承，而因上開建物無權占用系爭土地，
    顯已妨害原告所有權之行使，爰依民法第767 條第1 項之規
    定，訴請被告應分別將各自占用之系爭土地之地上物或建物
    拆除，並將土地返還原告。並聲明：除假執行擔保金額外，
    餘如主文第1、2、3項所示。 
二、被告方面：
㈠、被告林榮田、林富裕則以：
  ⒈分割前之雲林縣○○市○○○段○○○○段00地號土地（面積壹分貳厘
    柒毛壹糸，下稱原80地號土地）為訴外人林淼堂、林南齊、
    林梓舟所共有，應有部分各3分之1，而林南齊應由部分由訴
    外人即原告之父親廖西騰於49年5月25日因法院拍賣而取得
    。嗣後廖西騰起訴請求分割原80地號土地，經臺灣嘉義地方
    法院、臺灣高等法院臺南分院51年度判字第489號民事判決
    ，由廖西騰取得系爭土地如臺灣高等法院臺南分院判決附圖
    A、B部分。廖西騰於上訴時主張「廖西騰起訴請求分割林梓
    舟、林淼堂、林洒苗等對八0號土地以原審所定分割方法未
    將林南齊原有房屋所占基地分歸廖西騰為不服之理由，…」
    ，臺灣高等法院臺南分院51年度判字第489號民事判決理由
    認定「廖西騰係買受林南齊原有權利，對林南齊建築房屋使
    用之B部份自應分與廖西騰，而將林梓舟、林淼堂所占用D、
    C兩部份分歸該二上訴人，A部分空地，阻礙B部分之出入爰
    一併分歸廖西騰而命廖西騰補償林梓舟、林淼堂…」。
  ⒉民法第876條第1項規定「設定抵押權時，土地及其土地上之
    建築物，同屬於一人所有，而僅以土地或僅以建築物為抵押
    者，於抵押物拍賣時，視為已有地上權之設定，其地租、期
    間及範圍由當事人協議定之。不能協議者，得聲請法院以判
    決定之。」、同法第838條之1規定「土地及其土地上之建築
    物，同屬於一人所有，因強制執行之拍賣，其土地與建築物
    之拍定人各異時，視為已有地上權之設定，其地租、期間及
    範圍由當事人協議定之；不能協議者，得請求法院以判決定
    之。其僅以土地或建築物為拍賣時，亦同。前項地上權，因
    建築物之滅失而消滅。」最高法院97年度臺上字第1273號民
    事判決揭示「在判斷法定地上權是否成立，應以社會經濟之
    公益及抵押權當事人合理利益之維護，為重要之基礎。又民
    法第876條第1項之法定抵押權，雖須以該建築物於土地設定
    抵押權時業已存在為要件，惟若在抵押權設定當時，土地及
    其地上之建築物非屬同一人所有，但在抵押權實行時，該建
    物與抵押之土地已歸相同之人所有，或雖非完全相同，但建
    物所有人與土地其他所有人間均具有密切之親屬關係者，為
    貫徹立法目的，似宜解為仍有該條之適用。」如附圖所示編
    號D、G部分磚造舊式平房乃前揭臺灣高等法院臺南分院51年
    度判字第489號民事判決附圖所示之B部分，該B部分建物為
    林南齊所有，而林梓舟、林淼堂、林南齊等三人為親兄弟，
    依上開法條及判決意旨，林南齊所有建物對於系爭土地應有
    法定地上權存在，並非無權使用系爭土地。
　⒊並聲明：原告之訴駁回；如受不利判決，願供擔保免為假執
    行
㈡、被告林茂成則以：附圖所示編號D之房屋目前納稅登記義務人
    仍為林梓舟，林梓舟之繼承人均未使用該房屋等語。原告如
    要請求拆除該房屋，應該要賠償。
㈢、被林松義則以：附圖所示編號D之房屋目前納稅登記義務人仍
    為林梓舟，林梓舟之繼承人均未使用該房屋等語。
㈣、被告林松錦則以：附圖所示編號D部分之房屋是祖先所興建，
    其有法定繼承權等語置辯。
㈤、被告郭碧慧、林信延、林佳鳴、林仲君則以：系爭土地是嗣
    後才移轉登記至原告父親名下，本件應有民法第425條之1規
    定之適用等語。
㈥、被告余鳳嬌則以：約35、36年系爭土地上就有建物存在，伊
    很早就搬走了等語置辯。
㈦、被告游俊宏、游子軒則以：渠等並無占有使用系爭土地之地
    上物，同意拆屋還地等語，並聲明：原告之訴駁回。
㈧、其餘被告均未於言詞辯論期日到場，亦未提出書狀作何聲明
    或陳述。
三、兩造不爭執事項：
㈠、原80地號土地之共有人原為林淼堂、林南齊、林梓舟三人所
    共有，嗣於49年5月25日由廖西騰因法院拍賣而取得林南齊
    應有部分3分之1，並於49年9月13日登記完竣。嗣經廖西騰
    就原80地號土地提出分割共有物訴訟，經判決後取得系爭土
    地，並於55年10月15日登記完竣。而廖西騰死亡後，原告於
    81年8月4日以分割繼承為登記原因，取得系爭土地之所有權
    。
㈡、被告林榮田對於如附圖所示編號A、面積58平方公尺及編號B
    、面積158平方公尺之鐵架涼棚，有事實上處分權，且該鐵
    架涼棚現為被告林榮田占有使用中。
㈢、被告林富裕對於如附圖所示編號E、面積65平方公尺之鐵架涼
    棚及編號G、面積153平方公尺舊式平房，有事實上處分權，
    且該鐵架涼棚及舊式平房現為被告林富裕占有使用中。
㈣、如附圖所示編號D、面積92平方公尺之舊式平房，該納稅義務
    人為林梓舟，而林梓舟已於62年9月8日死亡，被告林茂成等
    21人為其法定繼承人，均未拋棄繼承。而該舊式平房現為被
    告林榮田占有使用中。
四、本件兩造所爭執之處，應在於：如附圖所示編號A 、B、D、
    E、G地上物之處分權人係何人？該地上物占用系爭土地是否
    有合法權源?茲論述如下：
㈠、按當事人主張有利於己之事實者，就其事實有舉證之責任，
    民事訴訟法第277 條定有明文。又所有人對於無權占有或侵
    奪其所有物者，得請求返還之。對於妨害其所有權者，得請
    求除去之。有妨害其所有權之虞者，得請求防止之，民法第
    767 條第1 項定有明文。再按房屋之拆除，為事實上之處分
    行為，未經辦理所有權第一次登記之建物，僅所有人或有事
    實上處分權之人，方有拆除之權限（最高法院97年度臺上字
    第1101號判決意旨參照）。是故，原告請求被告拆屋還地時
    須就欲拆除之建物為被告所有或享有事實上處分權之有利事
    實，盡舉證之責。經查：
  ⒈兩造就被告林榮田對於如附圖所示編號A、面積58平方公尺及
    編號B、面積158平方公尺之鐵架涼棚，有事實上處分權；被
    告林富裕對於如附圖所示編號E、面積65平方公尺之鐵架涼
    棚及編號G、面積153平方公尺舊式平房，有事實上處分權乙
    節並不爭執，被告林榮田、林富裕自有將上開地上物拆除之
    權限。
　⒉觀諸如附圖所示編號D、面積92平方公尺舊式平房之房屋稅籍
    證明書，納稅義務人登記為林梓舟，有該房屋稅籍證明書在
    卷可考，且依林梓舟之繼承人到庭陳述並不否認該舊式平房
    為林梓舟因繼承取得，而其等僅在繼承林梓舟該舊式平房後
    ，無繼承人使用占有舊式平房等情，堪認對上開舊式平房有
    事實上處分權人之人應為被告林茂成等21人，被告林茂成等
    21人自有將上開地上物拆除之權限。
　⒊至於被告林榮田現雖占有使用如附圖所示編號D、面積92平方
    公尺之舊式平房，然依卷內卷證資料，本院並無從得出其對
    該舊式平房有事實上處分權，而被告林榮田亦未就其對該舊
    式平房有事實上處分權乙事舉證證明，則被告林榮田就有權
    占用該舊式平房之抗辯，顯有誤認，本院就此部分自無審酌
    之必要，先予敘明。
㈡、按所有人對於無權占有或侵奪其所有物者，得請求返還之。
    對於妨害其所有權者，得請求除去之。民法第767條第1項前
    段、中段定有明文。以無權占有為原因，請求返還土地者，
    占有人對土地所有權存在之事實無爭執，而僅以非無權占有
    為抗辯者，土地所有權人對其土地被無權占有之事實無舉證
    責任，占有人自應就其取得占有係有正當權源之事實證明之
    （最高法院85年度臺上字第1120號判決要旨參照）。原告主
    張其所有之系爭土地現遭被告所有如附圖所示編號A、B、D
    、E、G之地上物占用，為兩造所不爭執，被告自應就其等取
    得占有係有正當權源之事實負舉證責任。經查：
  ⒈原告請求被告林榮田拆除如附圖所示編號A、面積58平方公尺
    及編號B、面積158平方公尺之鐵架涼棚部分：
    被告林榮田就此部分並未舉出任何證據證明其就系爭土地  
    有何正當占有權源，則原告本於民法第767 條第1 項之法律
    關係，請求被告林榮田將如附圖所示編號A、面積58平方公
    尺及編號B、面積158平方公尺之鐵架涼棚拆除，並將該部分
    土地返還原告，為有理由，應予准許。
　⒉原告請求被告林富裕拆除如附圖所示編號E、面積65平方公尺
    之鐵架涼棚及編號G、面積153平方公尺舊式平房部分：
　⑴被告林富裕辯稱如附圖所示編號G、面積153平方公尺舊式平
    房原為林南齊所有，而原80地號土地原為林梓舟、林淼堂、
    林南齊三兄弟所共有，為土地與建物同屬一人，原告之父親
    廖西騰嗣後因強制執行之拍賣取得而取得林南齊原80地號應
    有部分3分之1，再經分割共有物訴訟後，而取得系爭土地，
    依民法第838條之1及民法第876條規定，應認兩造有法定地
    上權存在，並非無權占用系爭土地云云。
  ⑵按土地及其土地上之建築物，同屬於一人所有，因強制執行
    之拍賣，其土地與建築物之拍定人各異時，視為已有地上權
    之設定。其僅以土地或建築物為拍賣時，亦同，民法第838
    條之1第1項定有明文。又民法第838條之1第1項規定，係於9
    9年2月3日公布，同年8月3日施行。惟民法物權編施行法第1
     條明定不溯及既往原則，復未規定民法第838條之1第1項得
    溯及既往適用。查原80地號土地之共有人原為林淼堂、林南
    齊、林梓舟三人所共有，嗣於49年5月25日由廖西騰因法院
    拍賣而取得林南齊應有部分3分之1，並於49年9月13日登記
    完竣。嗣經廖西騰就原80地號土地提出分割共有物訴訟，經
    判決後取得系爭土地，並於55年10月15日登記完竣。而廖西
    騰死亡後，原告於81年8月4日以分割繼承為登記原因，取得
    系爭土地之所有權，有日據時期土地登記簿、光復初期土地
    舊簿、臺灣省雲林縣土地登記簿在卷可參，復為兩造所不爭
    執，要無民法第838 條之1之適用，至為明悉。是被告林富
    裕辯稱如附圖所示編號G、面積153平方公尺舊式平房，有民
    法第838 條之1第1 項之法定地上權乙節，洵非可採。
  ⑶次按修正前民法第757條明定，物權，除本法或其他法律有規
    定外，不得創設。準此，依同法第876條第1項規定設定抵押
    權時，土地及其土地上之建築物，同屬於一人所有，而僅以
    土地或僅以建築物為抵押者，於抵押物拍賣時，視為已有地
    上權之設定。可知基於物權法定主義精神，法定地上權必須
    合於法律之特別規定，始能成立。亦即須於設定抵押權時，
    土地及其土地上之建築物，同屬於一人所有，而僅以土地或
    僅以建築物為抵押者，於抵押物拍賣時為其成立法定地上權
    要件。倘於設定抵押權時之土地及建物非屬同一人，或土地
    及建物分別為數人所有或各有多數不相同之共有人，而於拍
    賣異其所有人之情形時，如仍認有法定地上權存在，即逾該
    條項規定之範圍，其因而造成拍定人之不利益，顯難謂為公
    允，應無以相類事實為相同處理之法理，而適用民法第876
    條第1項規定之餘地。查被告林富裕既辯稱原80地號土地共
    有人原為林淼堂、林南齊、林梓舟三人所共有，如附圖所示
    編號G、面積153平方公尺舊式平房為林南齊所有等語，足見
    原80地號土地於設定抵押權時自非屬同一人所有，則上開舊
    式平房占用系爭土地，即難認本件有修正前民法第876 條
    第1項所定法定地上權之適用。
  ⑷至於原告請求被告林富裕拆除如附圖所示編號E、面積65平  
    方公尺之鐵架涼棚部分，被告林富裕就此部分並未舉出任何
    證據證明其就系爭土地有何正當占有權源。
　⑸從而，原告本於民法第767 條第1 項之法律關係，請求被告
　　林富裕將如附圖所示編號E、面積65平方公尺之鐵架涼棚及
    編號G、面積153平方公尺舊式平房拆除，並將該部分土地返
    還原告，為有理由，應予准許。
　⒊原告請求被告林茂成等21人拆除如附圖所示編號D、面積92平
    方公尺之舊式平房部分：
　⑴按各共有人，對於他共有人因分割而得之物，按其應有部分
    ，負與出賣人同一之擔保責任，民法第825條業已明訂。可
    知各共有人對於他共有人因分割所得之共有物，即負有權利
    瑕疵擔保及無物之瑕疵擔保之責，而有讓他共有人取得無權
    利瑕疵及物之瑕疵之物之義務，其與因土地及房屋均屬一人
    ，土地所有權人無從與自己就房屋約定使用權限，因而於僅
    將土地或房屋所有權讓與他人時，為保障房屋所有權人之權
    益，以法律規定推定房屋及土地所有權人雙方，就所占有使
    用土地之房屋有租賃關係存在之情形不同，並無民法第425
    條之1規定之適用。
　⑵被告郭碧慧、林信延、林佳鳴、林仲君固辯稱系爭土地是嗣
    後才移轉登記至原告父親名下，本件應有民法第425條之1規
    定之適用等語。惟查，廖西騰就原80地號土地提出分割共有
    物訴訟時，該共有人為廖西騰、林梓舟、林淼堂三人所共有
    ，而判決分割後，由廖西騰取得系爭土地，嗣廖西騰死亡後
    ，原告於81年8月4日以分割繼承為登記原因，取得系爭土地
    之所有權等情，有光復初期土地舊簿、臺灣省雲林縣土地登
    記簿在卷可考。依上開說明，系爭土地係經判決分割而來，
    同為共有人之林梓舟既未分得系爭土地，則就其有處分權之
    如附圖所示編號D、面積92平方公尺之舊式平房由他共有人
    分得之土地，因應負瑕疵擔保責任，並無民法第425條之1規
    定之適用，即系爭土地所有人之原所有權人廖西騰，與該舊
    式平房處分權人之林梓舟間，並不推定在該舊式平房得使用
    期限內存在租賃關係。而原告係繼承自廖西騰，被告林茂成
    等21人係繼承自林梓舟，則該舊式平房自無存在有民法第42
    5 條之1所規定之法定租賃債權甚明。
　⑶從而，原告本於民法第767條第1項之法律關係，請求被告林
    茂成等21人將如附圖所示編號D、面積92平方公尺舊式平房
    拆除，並將該部分土地返還原告，為有理由，應予准許。
五、綜上所述，原告依民法第767條第1項之規定，請求被告林榮
    田將如附圖所示編號A、面積58平方公尺及編號B、面積158
    平方公尺之鐵架涼棚拆除，並將該土地返還原告；被告林富
    裕將如附圖所示編號E、面積65平方公尺之鐵架涼棚及編號G
    、面積153平方公尺舊式平房拆除，並將該部分土地返還原
    告；被告林茂成等21人將如附圖所示編號D、面積92平方公
    尺舊式平房拆除，並將該部分土地返還原告，為有理由，應
    予准許。
六、原告及被告林榮田、林富裕陳明願供擔保，聲請宣告假執行
    及免為假執行，均核無不合，併依民事訴訟法第392條第2 
    項規定，依職權宣告被告林茂成等21人亦得於預供擔保後免
    為假執行，爰分別酌定相當之擔保金額宣告之。
七、本件事證已臻明確，兩造其餘攻擊防禦方法及所提證據，經
    審酌後，核與本判決之結果不生影響，爰不另一一論述，附
    此敘明。
八、訴訟費用負擔之依據：民事訴訟法第79條、第85條第1項、
    第2項。
中　　華　　民　　國　 110　　年　　3 　　月　　11　　日
                  民事第一庭    法  官  吳福森

以上正本係照原本作成。
如對本判決上訴，須於判決送達後20日內向本院提出上訴狀（需
按他造人數提出繕本）。如委任律師提起上訴者，應一併繳納上
訴審裁判費。
中　　華　　民　　國　 110　　年　　3 　　月　　11　　日
                                書記官　程尹鈴